臺灣臺北地方法院刑事判決　　　　　　　　94年度自字第93號
　　自　訴　人　乙○○
　　自訴代理人　林禮模律師
　　被　　　告　戊○○
　　選任辯護人　黃景安律師
　　被　　　告　丁○○
　　被　　　告　丙○○
　　上　一　人
　　選任辯護人　唐行深律師
　　被　　　告　甲○○
上列被告等因偽造文書等案件，經自訴人提起自訴，本院判決如
下：
    主  文
（被訴於民國八十四年間犯罪部分）
戊○○、甲○○被訴共同犯罪部分，均無罪。
（被訴於民國九十四年間犯罪部分）
戊○○、丁○○共同行使明知為不實之事項，而使公務員登載於
職務上所掌之公文書，足以生損害於公眾及他人，均處有期徒刑
陸月，如易科罰金，均以銀元參佰元即新臺幣玖佰元折算壹日，
均減為有期徒刑參月，如易科罰金，均以銀元參佰元即新臺幣玖
佰元折算壹日。
戊○○、丙○○被訴共同犯罪部分，均無罪。
戊○○、甲○○被訴共同犯罪部分，均無罪。
    事  實
一、(一)戊○○於民國七十九年六月十八日以其所有座落於臺北市
    士林區○○段○○段二、三、五、六地號四筆土地（下稱富
    安段土地）設定新台幣（下同）一千三百萬元最高限額抵押
    權（存續期間自七十九年六月十一日至八十年十二月十五日
    ）為擔保，向乙○○之妻王容米借款一千萬元，約定清償日
    期為八十年三月十八日，並約定有利息及違約金，王容米嗣
    於八十年三月十一日將該一千萬元債權連同利息、違約金等
    權利讓與乙○○；(二)戊○○於七十九年八月十三日，以上開
    富安段土地及北投區○○段○○段二一八號土地（下稱八仙
    段土地）設定一千九百五十萬元最高限額抵押權（存續期間
    自七十九年八月十日至八十一年八月十日）為擔保，向乙○○之弟吳慶郎借款新台幣（下同）一千五百萬元，約定清償
    日期為八十年五月二十日，並約定有利息及違約金，吳慶郎
    嗣於八十二年十月十八日將該一千五百萬元之債權連同利息
    、違約金等權利讓與乙○○；(三)戊○○於八十年六月二十五
    日以上開八仙段土地設定一百七十萬元最高限額抵押權（存
    續期間自八十年六月二十四日至八十年九月三十日）為擔保
    ，向乙○○借款一百三十萬元，約定清償日期為八十年九月
    二十四日，並約定有利息及違約金。戊○○屆期均未清償該
    等債務，上述(二)部分經前債權人吳慶郎於八十二年四月九日
    以拍賣抵押物裁定為執行名義（八十二年度拍字第二四八號
    裁定），向臺灣士林地方法院聲請拍賣抵押物富安段及八仙
    段土地，又上述(一)、(三)部分亦經債權人吳有著於八十二年四
    月九日以拍賣抵押物裁定（八十二年度拍字第二四七、二四
    六號裁定）為執行名義，向臺灣士林地方法院聲請拍賣抵押
    物富安段、八仙段土地，經併案執行（八十二年度執字第一
    三二八號，下稱第一執行案件），嗣第一執行案件由債權人
    於九十三年十一月一日強制執行程序終結前遞狀撤回，惟旋
    於同日就相同抵押物再次聲請強制執行（九十三年度執字第
    一九八九一、一九八九二號，下稱第二執行案件），第二執
    行案件之執行程序迄今仍進行中。
二、詎戊○○知其積欠上開債務，為增加債權人日後就抵押物拍
    賣求償之困難，與丁○○基於共同使公務員登載不實公文書
    之犯意聯絡，明知兩人間並無四千四百萬元之債權債務，竟
    於八十一年九月二十二日就八仙段土地虛偽設定四千四百萬
    元之普通抵押權，使不知情之地政機關承辦公務員，將該不
    實事項登載於職務上所掌之公文書不動產登記簿而據以核發
    他項權利證明書，嗣丁○○於第一執行案件八十二年四月二
    十一日就抵押物富安段及八仙段土地查封後待進行拍賣期間
    ，具狀聲明參與分配，並於八十二年八月七日提出上載其為
    四千四百萬元普通抵押權人不實事項之他項權利證明書而行
    使之（嗣於九十三年六月二日撤回參與分配聲請）【戊○○
    、丁○○於八十一年九月二十二日虛設抵押權，及於第一執
    行案件八十二年八月七日聲明參與分配而行使使公務員登載
    不實之公文書部分，追訴權時效消滅，另為免訴判決】，嗣
    第一執行案件因債權人撤回執行而告終結，惟丁○○於第二
    執行案件九十三年十二月二日就富安段及八仙段土地查封後
    待進行拍賣期間，又於九十四年二月十四日具狀聲明參與分
    配，並同時提出上載其為四千四百萬元普通抵押權人不實事
    項之他項權利證明書而行使之（嗣於九十四年七月十二日撤
    回參與分配聲請），足以生損害於乙○○及地政機關對於地
    籍管理之正確性、法院關於強制執行程序之正確性。
三、案經乙○○向本院提起自訴。
    理　由
甲、有罪部分（戊○○、丁○○被訴於九十四年間共同犯罪部分
    ）
 (一)、程序方面：
１、按犯罪之被害人得提起自訴，刑事訴訟法第三百十九條第一
    項前段定有明文。本件自訴意旨以被告戊○○各與丁○○、
    丙○○、甲○○基於共同犯意聯絡，分別就八仙段土地共同
    虛偽設定抵押權，使不知情之地政機關承辦公務員將該不實
    事項登載於職務上所掌之公文書，嗣分別於第一執行案件、
    第二執行案件中參與分配而行使使公務員登載不實之公文書
    ，因認被告等分別共同涉犯使公務員登載不實之公文書及損
    害債權、行使使公務員登載不實之公文書罪嫌。被告等雖質
    以：自訴人乙○○與吳慶郎曾於第一執行案件中之八十三年
    一月十七日第五次拍賣期日，共同以六千零一萬元拍定抵押
    物富安段土地，該拍賣所得遠超過自訴人所主張對被告戊○○之債權額，業已足額受償，且自訴人就八仙段土地之抵押
    權順位均在被告等之前，是以縱被告等曾於第一執行案件、
    第二執行案件中主張抵押權聲明參與分配，對於自訴人並無
    損害云云。然查，(1)本件自訴人即債權人乙○○與吳慶郎曾
    於第一執行案件八十三年一月十七日第五次拍賣期日，共同
    以六千零一萬元價格（僅繳交保證金九百九十萬元）拍定抵
    押物富安段土地，債務人戊○○就此曾聲明異議，歷經多年
    纏訟後仍經法院駁回確定，惟債權人嗣於尚未領得土地權利
    移轉證書前之九十三年十一月一日遞狀撤回第一執行案件，
    經法院撤銷抵押物之查封登記後，改以債權人再次聲請之第
    二執行案件為查封登記，第二執行案件之執行程序迄今仍執
    行中等情，業據本院依職權調閱臺灣士林地方法院八十二年
    度執字第一三二八號，及九十三年度執字第一九八九一、一
    九八九二號執行案件卷宗查核屬實，按拍定後在拍賣物所有
    權移轉前，債權人撤回強制執行之聲請者，應得拍定人之同
    意，強制執行法第五十八條第二項定有明文，是強制執行程
    序於執行標的物拍賣後所有權移轉前，仍有撤回強制執行聲
    請而終結執行程序之可能，自難認自訴人即債權人於執行標
    的物甫拍定、尚未分配價金時，其債權已因拍定價格大於債
    權額而受償消滅；(2)又本件自訴人為八仙段土地第三順位抵
    押權人，被告丁○○、丙○○、甲○○分別為第四、五、六
    順位抵押權人等情，有自訴人所提出之八仙段土地登記謄本
    附卷可稽，自訴人之抵押權順位固在被告等之前，惟多順位
    抵押權人之存在，足以影響拍賣物之應買意願及價格，自難
    認自訴人之抵押權順位在前即不至於受有損害。本件就自訴
    意旨形式上觀之，自訴人乙○○得因其所主張之不實抵押權
    存在而受有損害，應認自訴人有提起本件自訴之適格。
２、本判決認定犯罪事實所引用之證據資料，業據當事人及辯護
    人於本院審理中陳明同意引用為本案證據，本院審酌該等言
    詞供述及書面作成時之情況認為適當，依刑事訴訟法第一百
    五十九條之五之規定，均有證據能力。
(二)、實體方面：
１、訊據被告戊○○、丁○○均矢口否認有何行使使公務員登載
    不實公文書之犯行。被告戊○○辯稱：當初丁○○說要幫伊
    作互助會四千萬元，所以伊給他設定抵押，但伊與丁○○的
    意思應該是要設定四千四百萬元最高限額抵押權，是代書沒
    有寫好，漏了「最高限額」四個字，並因代書告知應簽發本
    票、支票或借據作為債權憑證，所以伊同時簽發了四千四百
    萬元的本票給丁○○作為擔保，經丁○○於執行案件中提出
    聲明參與分配，但是後來會沒有作成；伊與丁○○多年來確
    實有金錢往來，經雙方在本院八十九年度北調字第三號案件
    中確認戊○○尚欠丁○○一百萬元本金，故成立調解確認至
    八十九年一月二十五日止丁○○實際出借之本金為一百萬元
    ，並未虛設抵押權云云。被告丁○○辯稱：當初設定抵押權
    的原因是伊本來要幫戊○○作一個會，把一部分的錢給他，
    戊○○也有開四千四百萬元的本票給伊，伊是因為要幫戊○○作會才拿的，要設定什麼性質的抵押權伊沒有什麼印象，
    因為伊不太懂抵押權是怎麼設定的；在還沒有確定會作不成
    的期間，伊就收到法院參與分配的通知，所以伊就聲明參與
    分配，後來伊算一算自己的債權額應該分不到就撤回，伊並
    不是因為收到自訴人的存證信函才撤回的；經過好幾年的時
    間會沒有作成，伊陸續拿了一百萬元給戊○○，當作是頭會
    的錢，在八十九年間兩人成立調解以一百萬元結帳，伊等並
    沒有虛設抵押權云云。
２、經查：
(1)、被告戊○○於七十九年六月十八日以其所有之富安段土地設
    定一千三百萬元最高限額抵押權（存續期間自七十九年六月
    十一日至八十年十二月十五日）為擔保，向乙○○之妻王容
    米借款一千萬元，約定清償日期為八十年三月十八日，並約
    定有利息及違約金，王容米嗣於八十年三月十一日將該一千
    萬元債權連同利息、違約金等權利讓與乙○○；又戊○○於
    七十九年八月十三日，以富安段土地及八仙段土地設定一千
    九百五十萬元最高限額抵押權（存續期間自七十九年八月十
    日至八十一年八月十日）為擔保，向乙○○之弟吳慶郎借款
    一千五百萬元，約定清償日期為八十年五月二十日，並約定
    有利息及違約金，吳慶郎嗣於八十二年十月十八日將該一千
    五百萬元之債權連同利息、違約金等權利讓與乙○○；再戊○○於八十年六月二十五日以八仙段土地設定一百七十萬元
    最高限額抵押權（存續期間自八十年六月二十四日至八十年
    九月三十日）為擔保，向乙○○借款一百三十萬元，約定清
    償日期為八十年九月二十四日，並約定有利息及違約金；惟
    戊○○屆期均未清償債務，前經自訴人乙○○及吳慶郎分別
    以拍賣抵押物裁定為執行名義，向臺灣士林地方法院聲請拍
    賣抵押物富安段及八仙段土地，經併案以第一執行案件強制
    執行，嗣第一執行案件債權人於九十三年十一月一日遞狀撤
    回，惟旋於同日就相同抵押物再次聲請強制執行，而以第二
    執行案件迄今執行中等情，有本院依職權調閱之臺灣士林
    地方法院八十四年度重訴字第一○六號民事卷附確定判決（
    原告戊○○起訴請求確認前述三筆最高限額抵押權所擔保之
    債權，其約定之違約金超過一定數額週年利率部分不存在，
    原告戊○○於該案中自承該三筆抵押權所擔保三筆借款債權
    分別為一千萬元、一千五百萬元、一百三十萬元）、本院
    八十三年度訴字第三四三○號、臺灣高等法院八十四年度上
    字第九○一號、最高法院八十五年度台上字第一九九六號民
    事卷附確定判決（原告乙○○起訴主張王容米、吳慶郎對被
    告戊○○之一千萬元、一千五百萬元債權已轉讓予原告，請
    求給付被告戊○○給付該等債權之部分利息及遲延利息，經
    法院判決被告戊○○應給付原告五十七萬五千元確定）、
    本院九十三年度重訴字第九五八號、臺灣高等法院九十五年
    度重上字第一八五號、最高法院九十六年度台上字第六六三
    號民事確定判決（原告乙○○起訴主張王容米、吳慶郎對被
    告戊○○之一千萬元、一千五百萬元債權已轉讓予原告，請
    求被告戊○○給付該等債權之部分利息及違約金，經法院判
    決被告戊○○應給付原告四千一百二十五萬五千八百十二元
    確定）、臺灣士林地方法院八十二年度執字第一三二八號
    、九十三年度執字第一九八九一及一九八九二號執行案件卷
    宗可稽，堪認自訴人吳有著對被告戊○○至少有二千六百三
    十萬元之本金債權，且為第一執行案件及第二執行案件之執
    行債權人。
(2)、八仙段土地上之他項權利，除有第一順位最高限額抵押權人
    臺北市士林區農會（設定登記日期：七十七年八月二十四日
    ；權利價值：最高限額三百三十六萬元）、第二順位最高限
    額抵押權人吳慶郎（設定登記日期：七十九年八月十三日；
    權利價值：最高限額一千九百五十萬元）、第三順位最高限
    額抵押權人即本件自訴人乙○○（設定登記日期：八十年六
    月二十五日；權利價值：最高限額一百七十萬元）之外，另
    登記有第四順位普通抵押權人丁○○（設定登記日期：八十
    一年九月二十二日；權利價值：四千四百萬元）、第五順位
    最高限額抵押權人丙○○（設定登記日期：八十四年四月二
    十日；權利價值：最高限額四百二十七萬元）、第六順位最
    高限額抵押權人甲○○（設定登記日期：八十四年五月十五
    日；權利價值：最高限額一千六百八十萬元）；又第一執行
    案件於八十二年四月二十一日就抵押物富安段及八仙段土地
    查封後待進行拍賣期間，被告丁○○以抵押權人身分具狀聲
    明參與分配，於八十二年八月七日提出八仙段土地他項權利
    證明書為證據（嗣於九十三年六月二日撤回參與分配聲請）
    ，而第二執行案件於九十三年十二月二日就富安段及八仙段
    土地查封後待進行拍賣期間，被告丁○○又以抵押權人身分
    於九十四年二月十四日具狀聲明參與分配，並同時提出八仙
    段土地他項權利證明書為證據（嗣於九十四年七月十二日撤
    回參與分配聲請）等情，亦有本院依職權調閱之臺灣士林地
    方法院八十二年度執字第一三二八號，及九十三年度執字第
    一九八九一、一九八九二號執行案件卷附八仙段土地登記謄
    本、丁○○聲請狀及參與分配狀等件可考，堪認被告丁○○
    確有於第一執行案件及第二執行案件中以抵押權人身分聲明
    參與分配。
(3)、自訴人指訴被告戊○○、丁○○於八仙段土地上之四千四百
    萬元普通抵押權設定係屬虛偽，兩人間並無四千四百萬元之
    債權債務。被告戊○○、丁○○自承其等並無四千四百萬元
    之債權債務，惟辯稱：當初是因為丁○○答應要幫戊○○作
    會，所以戊○○簽發了四千四百萬元的票及設定抵押權給丁○○作為擔保，伊等的意思應該是要設定最高限額抵押權，
    是代書設定錯誤，漏寫了「最高限額」四個字，後來會沒有
    作成，但伊等多年來確實有金錢往來，已於八十九年間成立
    調解以一百萬元結帳。然查：
、被告等辯稱本件設定普通抵押權係因代書設定錯誤云云，惟
    就此點並未提出任何證據以實其說；又本院依職權調閱之執
    行案件卷宗顯示，被告丁○○於第一執行案件聲明參與分配
    時提出之求償明細表，明載請求金額為：「『本金四千四百
    萬元』、利息共四百八十五萬七千零三十一元、違約金共四
    十二萬二千八百零四元，總計四千九百二十七萬九千八百三
    十五元」，再被告戊○○及丁○○接獲法院檢送記載丁○○
    以抵押權人身分得優先受償之債權原本金額為「四千四百萬
    元」之分配表繕本時，亦未聲明異議要求變更，另被告戊○○及丁○○於抵押權設定存在多年期間，亦未就抵押權登記
    重為設定更正，他項權利書上自始至終記載丁○○為四千四
    百萬元普通抵押權人等情，堪認被告丁○○始終係基於普通
    抵押權人身分主張權利，被告等辯稱設定普通抵押權係因代
    書設定錯誤云云，顯屬無稽；
、被告等辯稱其等已於八十九年間成立調解以一百萬元結帳，
    可證明兩人間確有金錢往來，並未虛設抵押權云云，並提出
    本院臺北簡易庭八十九年度北調字第三號調解筆錄，記載聲
    請人戊○○與相對人丁○○成立調解，確認丁○○至八十九
    年一月二十五日止實際出借戊○○之本金為一百萬元（見本
    院審理卷(一)第一九八、一九九頁）為據。惟按稱普通抵押權
    者，謂債權人對於債務人或第三人不移轉占有而供其債權擔
    保之不動產，得就該不動產賣得價金優先受償之權，民法第
    八百六十條定有明文，此類抵押權於設定時即具有從屬性，
    所擔保者係設定時已存在之特定債權。查本件被告戊○○、
    丁○○係設定四千四百萬元普通抵押權，縱其等所提出依法
    具有相當於確定判決效力之調解筆錄有前述記載，至多僅能
    證明兩人間至八十九年一月二十五日止有一百萬元債權債務
    ，惟未能證明於八十一年九月二十二日設定抵押權時有四千
    四百萬元債權債務，與普通抵押權設定之法定要件不合，被
    告等主張本件四千四百萬元普通抵押權設定登記並非虛妄，
    委無可採。
(4)、被告戊○○、丁○○明知兩人間並無四千四百萬元之債權債
    務，竟於八十一年九月二十二日就八仙段土地虛偽設定四千
    四百萬元普通抵押權，使不知情之地政機關承辦公務員，將
    該不實事項登載於職務上所掌之公文書不動產登記簿而據以
    核發他項權利證明書，並由丁○○於第一執行案件進行中之
    八十二年八月七日提出上載其為四千四百萬元普通抵押權人
    不實事項之他項權利證明書，行使主張普通抵押權人之權利
    ，及再於第二執行案件進行中之九十四年二月十四日提出上
    載其為四千四百萬元普通抵押抵押權人不實事項之他項權利
    證明書，行使主張普通抵押權人之權利，顯足認被告戊○○
    、丁○○兩人自始即為增加自訴人等其他債權人日後就抵押
    物拍賣求償之困難，而共同為上開行為，其等間有犯意之聯
    絡及行為之分擔，且其等行為有生損害於自訴人、地政機關
    對於地籍管理之正確性、法院關於強制執行程序之正確性之
    危險，洵無疑義。
３、綜上所述，被告戊○○、丁○○有共同於八十一年九月二十
    二日虛設抵押權後，於八十二年八月七日、九十四年二月十
    四日參與分配而行使使公務員登載不實之公文書之行為，事
    證明確。
(三)、論罪科刑：
１、查被告戊○○、丁○○於九十四年二月十四日行使使公務員
    登載不實之公文書，核被告等所為，係犯刑法第二百十六條
    、第二百十四條之行使使公務員登載不實之公文書罪【被告
    戊○○、丁○○於八十一年九月二十二日虛設抵押權而使公
    務員登載不實之公文書，及於第一執行案件八十二年八月七
    日聲明參與分配而行使使公務員登載不實之公文書部分，追
    訴權時效消滅，另為免訴判決】。被告等就上揭犯行，有犯
    意之聯絡及行為之分擔，為共同正犯。爰審酌被告戊○○、
    丁○○所為，影響文書在社會上之公信性，且於犯罪後均未
    坦承犯罪，態度不佳，暨被告犯罪之動機、目的、手段、生
    活狀況、品行、智識程度、犯罪所生之危害等一切情狀，量
    處如主文所示之刑。又被告等行為後，刑法於九十四年一月
    七日修正通過，於九十四年二月二日公布，並於九十五年七
    月一日施行，按行為後法律有變更者，適用行為時之法律，
    但行為後之法律有利於行為人者，適用最有利於行為人之法
    律，刑法第二條第一項訂有明文，查被告等行為時之刑法第
    四十一條規定：「犯最重本刑為五年以下有期徒刑以下之刑
    之罪，而受六個月以下有期徒刑或拘役之宣告，因身體、教
    育、職業、家庭之關係或其他正當事由，執行顯有困難者，
    得以一元以上三元以下折算一日，易科罰金。但確因不執行
    所宣告之刑，難收矯正之效，或難以維持法秩序者，不在此
    限。併合處罰之數罪，均有前項情形，其應執行之刑逾六月
    者，亦同。」，且依其時罰金罰鍰提高標準條例第二條前段
    規定，就其原定數額提高為一百倍折算一日，即以銀元一百
    元至三百元（即新臺幣三百元至九百元）折算一日，而修正
    後之刑法第四十一條規定：「犯最重本刑為五年以下有期徒
    刑以下之刑之罪，而受六個月以下有期徒刑或拘役之宣告者
    ，得以新臺幣一千元、二千元或三千元折算一日，易科罰金
    。前項規定於數罪併罰，其應執行之刑未逾六月者，亦適用
    之。」，經比較修正前、後之易科罰金標準，以修正施行前
    之法律較有利於被告等，爰均依修正前刑法第四十一條第一
    項前段規定，諭知易科罰金之折算標準。
２、本件被告戊○○、丁○○犯行使使公務員登載不實之公文書
    之犯罪時間係於九十六年四月二十四日之前，且均無中華民
    國九十六年罪犯減刑條例所定不得減刑之情形，爰均依同條
    例第二條第一項第三款規定減其宣告刑二分之一，並依修正
    前刑法第四十一條第一項前段規定，諭知減刑後易科罰金之
    折算標準。
乙、無罪部分（戊○○、甲○○被訴於八十四年間、九十四年間
    共同犯罪部分；戊○○、丙○○被訴於九十四年間共同犯罪
    部分）
(一)、自訴意旨略以：
１、被告戊○○以其所有之富安段土地設定一千三百萬元最高限
    額抵押權為擔保，向自訴人乙○○之妻王容米借款一千萬元
    ，王容米嗣將該一千萬元債權連同利息、違約金等權利讓與
    自訴人乙○○；又被告戊○○以富安段土地及八仙段土地設
    定一千九百五十萬元最高限額抵押權為擔保，向自訴人乙○○之弟吳慶郎借款一千五百萬元，吳慶郎嗣將該一千五百萬
    元之債權連同利息、違約金等權利讓與自訴人乙○○，惟戊○○屆期均未清償債務，前經自訴人乙○○及吳慶郎向臺灣
    士林地方法院聲請以第一執行案件強制執行，嗣經債權人撤
    回後再聲請以第二執行案件強制執行中。詎被告戊○○與被
    告丁○○、丙○○、甲○○間並無實際債權，竟共同在抵押
    物八仙段土地上虛偽設立抵押權：(1)被告戊○○、丁○○於
    八十一年九月二十二日虛設第四順位四千四百萬元抵押權，
    使地政機關之公務員將不實之抵押權設定事項登載於不動產
    登記簿，嗣並由被告丁○○分別於第一執行案件八十二年八
    月七日、第二執行案件九十四年二月十四日聲明參與分配；
    (2)被告戊○○、丙○○於八十四年四月二十日虛設第五順位
    四百二十七萬元最高限額抵押權，使地政機關之公務員將不
    實之抵押權設定事項登載於不動產登記簿，嗣並由被告丙○○於第二執行案件九十四年二月十四日聲明參與分配；(3)被
    告戊○○、甲○○於八十四年五月十五日虛設第六順位一千
    六百八十萬元最高限額抵押權，使地政機關之公務員將不實
    之抵押權設定事項登載於不動產登記簿，嗣並由被告甲○○
    於第二執行案件九十四年二月十四日聲明參與分配。因認被
    告戊○○分別與被告丁○○、丙○○、甲○○，就虛設抵押
    權部分共同涉犯使公務員登載不實之公文書及損害債權罪嫌
    ，就於執行案件中聲明參與分配部分共同涉犯行使使公務員
    登載不實之公文書罪嫌（見自訴人九十四年五月五日自訴狀
    及歷次補充理由狀）。
【(1)被告戊○○、丁○○被訴於八十一年九月二十二日虛設抵押
    權，及於第一執行案件八十二年八月七日行使使公務員登載
    不實之公文書部分，追訴權時效消滅，另為免訴判決；又於
    第二執行案件九十四年二月十四日行使使公務員登載不實之
    公文書部分，業經前述有罪判決。
  (2)被告戊○○、丙○○被訴於八十四年四月二十日虛設抵押權
    部分，追訴權時效消滅，另為免訴判決；又於第二執行案件
    九十四年二月十四日行使使公務員登載不實之公文書部分，
    詳此節無罪判決。
  (3)被告戊○○、甲○○被訴於八十四年五月十五日虛設抵押權
    ，及於第二執行案件九十四年二月十四日行使使公務員登載
    不實之公文書部分，詳此節無罪判決。】
(二)、按犯罪事實應依證據認定之，無證據不得認定犯罪事實，又
    不能證明被告犯罪者，應諭知無罪之判決，此規定亦為自訴
    程序所準用，刑事訴訟法第一百五十四條第二項、第三百零
    一條第一項、第三百四十三條，分別定有明文。次按事實之
    認定，應憑證據，如未能發現相當證據，或證據不足以證明
    ，自不能以推測或擬制之方法，為裁判基礎；又認定不利於
    被告之事實，須依積極證據，茍積極證據不足為不利於被告
    事實之認定時，即應為有利於被告之認定，更不必任何有利
    之證據；再刑事訴訟法上所謂認定犯罪事實之積極證據，係
    指適合於被告犯罪事實之認定之積極證據而言，雖不以直接
    證據為限，間接證據亦包括在內，然而無論直接或間接證據
    ，其為訴訟上之證明，須於通常一般之人均不致有所懷疑，
    而得確信其為真實之程度者，始得據為有罪之認定，倘其證
    明尚未達到此一程度，而有合理之懷疑存在而無從使事實審
    法院得有罪之確信時，即應由法院為諭知被告無罪之判決（
    最高法院四十年台上字第八六號、三十年上字第八一六號、
    二十九年上字第三一○五號、七十六年台上字第四九八六號
    判例意旨參照）。
１、被告戊○○、甲○○被訴於八十四年間、九十四年間共同犯
    罪部分：
(1)、本件自訴人指訴被告戊○○、甲○○於八十四年五月十五日
    虛設第六順位一千六百八十萬元最高限額抵押權，嗣由被告
    甲○○於九十四年二月十四日第二執行案件中聲明參與分配
    ，被告等就於八十四年五月十五日設定抵押權部分，共同涉
    犯使公務員登載不實之公文書及損害債權罪嫌，就於九十四
    年二月十四日聲明參與分配部分，共同涉犯行使使公務員登
    載不實之公文書罪嫌，提出八仙段土地登記謄本、甲○○之
    聲明參與分配狀等件，為其主要論據。訊據被告戊○○、甲○○均堅決否認有自訴人所指訴之犯行，被告戊○○辯稱：
    伊和甲○○是設定最高限額抵押權，甲○○是餐廳經理，伊
    沒有錢時就會向她調現，伊等已在本院八十八年度訴字第八
    二八號案件中成立和解，確認至八十八年十一月一日止抵押
    權所擔保的本金是八十萬元等語；被告甲○○辯稱：之前戊○○沒有錢，伊和戊○○的太太是好朋友，戊○○拿畫抵在
    伊這邊，伊就陸續借給戊○○十萬、二十萬，伊等確實有金
    錢往來，沒有虛設抵押權等語。
(2)、經查：
、被告戊○○、甲○○就八仙段土地於八十四年五月十五日設
    定第六順位一千六百八十萬元最高限額抵押權；又被告甲○○未於第一執行案件以抵押權人身分聲明參與分配，惟於第
    二執行案件就抵押土地查封後待進行拍賣期間，於九十四年
    二月十四日具狀聲明參與分配，並同時提出八仙段土地他項
    權利證明書為證據（嗣於九十四年七月十三日撤回參與分配
    聲請）等情，有本院依職權調閱之臺灣士林地方法院八十二
    年度執字第一三二八號，及九十三年度執字第一九八九一、
    一九八九二號執行案件卷附八仙段土地登記謄本、甲○○參
    與分配狀可考，堪認被告戊○○及甲○○確有設定最高限額
    抵押權、被告甲○○確有於第二執行案件中以抵押權人身分
    聲明參與分配。
、自訴人指訴被告戊○○、甲○○於八仙段土地上之一千六百
    八十萬元普通抵押權設定係屬虛偽，被告戊○○、甲○○則
    以上情置辯，並提出本院民事庭八十八年度訴字第八二八號
    和解筆錄，記載原告戊○○與被告甲○○成立和解，確認抵
    押權所擔保之債權本金至八十八年十一月一日止為八十萬元
    （見本院審理卷(一)第八四、八五頁）為據。按稱最高限額抵
    押權者，謂債務人或第三人提供其不動產為擔保，就債權人
    對債務人一定範圍內之不特定債權，在最高限額內設定之抵
    押權，最高限額抵押權所擔保之債權，以由一定法律關係所
    生之債權或基於票據所生之權利為限，又最高限額抵押權人
    就已確定之原債權，僅得於其約定之最高限額範圍內，行使
    其權利，前項債權之利息、遲延利息、違約金，與前項債權
    合計不逾最高限額範圍者亦同，民法第八百八十一條之一、
    第八百八十一條之二，分別定有明文，此類抵押權於設定時
    未必即有特定債權之存在，於確定後始回復抵押權之從屬性
    ，所擔保者係確定時存在且不逾最高限額擔保範圍內之特定
    債權。查本件被告戊○○、甲○○係設定一千六百八十萬元
    最高限額抵押權，本不限於八十四年五月十五日設定抵押權
    時即有所擔保之債權存在，且債權數額只須為不逾最高限額
    一千六百八十萬元內擔保範圍內之數額即可，而被告等所提
    出依法具有相當於確定判決效力之法院和解筆錄，既記載本
    件最高限額抵押權擔保之債權數額為一百萬元，足為兩人間
    有一百萬元債權債務之證明，與最高限額抵押權設定之法定
    要件並無不合，被告等主張本件一千六百八十萬元最高限額
    抵押權設定登記並非虛妄，即屬可採。
、被告戊○○、甲○○並未虛設本件一千六百八十萬元最高限
    額抵押權，被告甲○○於第二執行案件進行中之九十四年二
    月十四日提出上載其為一千六百八十萬元最高限額抵押權人
    之他項權利證明書，行使主張最高限額抵押權人之權利，並
    無不法，自訴人指訴被告戊○○、甲○○就於八十四年五月
    十五日設定抵押權部分，共同涉犯使公務員登載不實之公文
    書及損害債權罪嫌，就於九十四年二月十四日第二執行案件
    中聲明參與分配部分，共同涉犯行使使公務員登載不實之公
    文書罪嫌，均無可採。
(3)、本件自訴人所舉之證據不足以證明被告戊○○、甲○○犯罪
    ，此外本院復查無其他證據證明被告等有自訴人所指於八十
    四年間、九十四年間之共同犯行，揆諸前揭說明，不能證明
    被告等犯罪，依法均應為無罪判決之諭知。
２、被告戊○○、丙○○被訴於九十四年間共同犯罪部分：
(1)、本件自訴人指訴被告戊○○、丙○○於八十四年四月二十日
    虛設第五順位四百二十七萬元最高限額抵押權後，由被告丙○○於九十四年二月十四日第二執行案件中聲明參與分配，
    被告等就九十四年二月十四日聲明參與分配部分，共同涉犯
    行使使公務員登載不實之公文書罪嫌，提出八仙段土地登記
    謄本、丙○○之聲明參與分配狀等件，為其主要論據。訊據
    被告戊○○堅決否認有自訴人所指訴之犯行，被告戊○○辯
    稱：伊和丙○○是設定最高限額抵押權，伊於八十四年四、
    五月間富安段土地被查封後仍對外履行清償，向丙○○借款
    二百九十萬元以清償富安段土地上之另一抵押權人周國棟，
    清償完畢後塗銷等語。被告丙○○經本院傳訊並未到庭。
(2)、經查：
、被告戊○○、丙○○就八仙段土地於八十四年四月二十日設
    定第五順位四百二十七萬元最高限額抵押權；又被告丙○○
    未於第一執行案件以抵押權人身分聲明參與分配，惟於第二
    執行案件就抵押土地查封後待進行拍賣期間，於九十四年二
    月十四日具狀聲明參與分配，並同時提出八仙段土地他項權
    利證明書為證據（嗣於九十四年五月三十日撤回參與分配聲
    請）等情，有本院依職權調閱之臺灣士林地方法院八十二年
    度執字第一三二八號，及九十三年度執字第一九八九一、一
    九八九二號執行案件卷附八仙段土地登記謄本、丙○○參與
    分配狀可考，堪認被告戊○○及丙○○確有設定最高限額抵
    押權、被告丙○○確有於第二執行案件中以抵押權人身分聲
    明參與分配。
、自訴人指訴被告戊○○、丙○○於八仙段土地上之四百二十
    七萬元最高限額抵押權設定係屬虛偽，被告戊○○則以上情
    置辯，並提出金額共計二百九十萬元之臺灣銀行支票二紙（
    票載發票日：八十二年五月六日；受款人：周國棟）、八十
    二年五月六日周國棟出具之債務清償證明書、八十二年五月
    十九日戊○○向臺灣士林地方法院陳報清償債務狀（見本院
    審理卷(一)第一九一至一九二頁、審理卷(二)第十一至十四頁）
    為據。查本件被告戊○○、丙○○係設定四百二十七萬元最
    高限額抵押權，本不限於八十四年四月二十日設定抵押權時
    即有所擔保之債權存在，且債權數額只須為不逾最高限額一
    千六百八十萬元內擔保範圍內之數額即可，而被告戊○○所
    提出上開證明文件，自訴人於審理中並不爭執其真正，堪信
    為真實，足為被告戊○○、丙○○兩人間有二百九十萬元債
    權債務之證明，與最高限額抵押權設定之法定要件並無不合
    ，被告等主張本件四百二十七萬元之最高限額抵押權設定登
    記並非虛妄，即屬可採。
、被告戊○○、丙○○並未虛設本件四百二十七萬元最高限額
    抵押權，被告丙○○於第二執行案件進行中之九十四年二月
    十四日提出上載其為四百二十七萬元最高限額抵押權人之他
    項權利證明書，行使主張最高限額抵押權人之權利，並無不
    法，自訴人指訴被告戊○○、丙○○就九十四年二月十四日
    第二執行案件中聲明參與分配部分，共同涉犯行使使公務員
    登載不實之公文書罪嫌，並無可採。
(3)、本件自訴人所舉之證據不足以證明被告戊○○、丙○○犯罪
    ，此外本院復查無其他證據證明被告等有自訴人所指於九十
    四年間之共同犯行，揆諸前揭說明，不能證明被告等犯罪，
    依法應為無罪判決之諭知。
(4)、被告丙○○經合法傳喚，無正當理由未於審理期日到庭，又
    此節諭知被告無罪，爰不待其陳述逕行判決。
據上論斷，應依刑事訴訟法第三百四十三條、第二百九十九條第
一項前段、第三百零一條第一項、第三百零六條，刑法第二條第
一項前段、第二十八條、第二百十六條、第二百十四條，修正前
刑法第四十一條第一項前段，刑法施行法第一條之一，修正前罰
金罰鍰提高標準條例第二條，現行法規所定貨幣單位折算新臺幣
條例第二條，中華民國九十六年罪犯減刑條例第二條第一項第三
款、第七條、第九條，判決如主文。
中　　華　　民　　國　九十六　年　十二　　月　十四　　日
                  刑事第八庭審判長法  官  陳  德  民
                                  法  官  陳  芃  宇
                                  法  官  孫  曉  青
上正本證明與原本無異。
如不服本判決應於送達後十日內向本院提出上訴狀。
                                  書記官  郭  錦  賢
中　　華　　民　　國　九十六　年　十二　　月　十九　　日
附錄本案論罪科刑法條全文
中華民國刑法第二百十六條
行使第二百十條至第二百十五條之文書者，依偽造、變造文書或
登載不實事項或使登載不實事項之規定處斷。
中華民國刑法第二百十四條
明知為不實之事項，而使公務員登載於職務上所掌之公文書，足
以生損害於公眾或他人者，處三年以下有期徒刑、拘役或五百元
以下罰金。
